臺灣高等法院臺中分院民事判決　　　　　 87年度訴字第195號
原　　　告　　丁○○
　　　　　　　乙○○
　　　　　　　戊○○
　　　　　　　己○○○
共　　　同
訴訟代理人　　黃嘉明律師
被　　　告　　甲○○
訴訟代理人　　徐文開律師
被　　　告　　富立好工業股份有限公司
法定代理人　　丙○○
訴訟代理人　　庚○○
上列被告甲○○因過失致死案件，經原告等提起附帶民事訴訟，
請求損害賠償，由本院刑事庭以87年度交附民字第344號裁定移
送，本院於94年12月13日言詞辯論終結，判決如下：
    主  文
被告甲○○應給付原告丁○○新台幣（下同）四十七萬九千八百
零九元，給付原告乙○○三十九萬五千八百八十二元，給付原告
戊○○三十九萬五千七百二十九元，給付己○○○三十五萬九千
四百十一元，及均自民國八十七年八月二十六日起至清償日止按
年利率百分之五計算之利息。
原告等其餘之訴及其餘假執行之聲請均駁回。
訴訟費用由被告甲○○負擔三分之一，餘由原告等負擔。
本判決第一項於原告丁○○以十二萬元，原告乙○○以十萬元，
原告戊○○以十萬元，己○○○以九萬元分別為被告甲○○供擔
保後得就其各該部分假執行，但被告甲○○如依次分別為原告等
供擔保四十七萬九千八百零九元、三十九萬五千八百八十二元、
三十九萬五千七百二十九元、三十五萬九千四百十一元，得免為
假執行。
    事實及理由
一、原告等起訴主張：被告甲○○係被告富立好工業有限公司之
    員工，平日駕駛該公司所有貨車外出工作，駕駛為其附隨業
    務，故為從事駕駛業務之人，於民國八十五年五月二十五日
    下午十一時卅五分許，被告甲○○駕駛該公司所有之車牌號
    碼ＯＰ－六六九０小貨車，由其公司內駛出，欲右轉進入豐
    勢路往豐原市方向行駛時，應注意行車起步前應注意左右有
    無障礙或車輛行人，並應讓行進中之車輛、行人優先通行，
    及轉彎車應讓直行車先行，以避免危險之發生，且依當時情
    形路面乾燥，無缺陷，無障物，無不能注意之情形，竟自
    其公司駛出而疏於注意其公司門口右轉時左側來車之車況，
    且未暫停讓直行車先行，即加速衝上門口後貿然右轉進入豐
    勢路，適有原告丁○○、乙○○之子即死者（邵明轅）騎乘
    ＪＤＭ－２１０號重型機車後載死者洪仁友即原告戊○○、
    己○○○之子，由外側快車道自東勢往豐原方向行駛。由於
    被告甲○○之突然右轉切入快車道致機車之油箱右側撞及甲
    ○○所駕小貨車左後側，致死者先後死亡，被告甲○○違反
    道路交通安全規則，業經台灣台中地方法院85年交自字第51
    號判處有期徒刑二年，被告等應依民法 186條負連帶賠償責
    任如下：
  (一)依民法第192條第1項請求殯葬費部份：原告丁○○為死者邵
    明轅支出殯葬費 922,720元，有收據四紙可證。原告戊○○
    為死者洪仁友支出殯費98,900元，有收據三紙可證。
  (二)依民法第192條第2項請求扶養費部份：被害人對原告分別負
    有扶養義務，85年 5月25日死亡時，原告丁○○為48歲（37
    年11月27日生），原告乙○○為45歲（40年11月28日生），
    原告戊○○為49歲（36年11月15日生），原告己○○○為45
    歲（40年 6月26日生），依台灣省衛生處之統計，台灣男性
    平均壽命為72歲，女性壽命為76歲，故原告等可請求之年限
    分別為丁○○24年，乙○○31年，戊○○23年，己○○○為
    31年。而依所得稅法規定之每人生活費每年最低為72,000，
    依霍夫曼式方法扣除中間利息後，被告應連帶賠償原告扶養
    費如下：郡應生785,454元，乙○○875,294元，戊○○770,
    232元，己○○○875,294元。
  (三)依民法第 194條請求精神慰藉金部份：原告辛苦養育死者長
  　大成人，卻因被告甲○○之過失而喪命，使原告等痛苦不可
  　言喻，精神打擊之重，實非筆墨所能形容，應請被告連帶賠
  　償原告每人各壹佰萬元之精神慰藉金，以資彌補等情，求為
  　判決：
    (一)被告等應連帶賠償（以下同）原告丁○○貳佰柒拾萬捌仟
  　　壹佰柒拾肆元，原告乙○○壹佰捌拾柒萬伍千貳佰玖拾肆
      元，原告戊○○壹佰捌拾陸萬玖仟壹佰拾貳元，原告己
      ○○○壹佰捌拾柒萬伍仟貳佰玖拾肆元。及均自起訴狀繕
      本送達之翌日起至清償日止按年息百分之五計算之利息。
　　(二)前項判決原告願供擔保請准予宣告假執行。
    (三)訴訟費用由被告等連帶負擔。
二、被告甲○○以：伊自民國八十一年間起，即在台中縣豐原市
    ○○路六號開設春忠工業社，從事床加工。富立好公司於
    83年間成立後，曾將其產品委託被告之春忠工業社加工，被
    告成為其協力廠商。被告因為搬運物品之需要，而於本件案
    發當天民國85年 5月25日下午五點多向富立好公司借用ＯＰ
    －６６９０號小貨車，富立好公司順便將其委託被告加工用
    之鋼板交由被告載回。因該公司下班後大門即關閉，被告將
    借用之小貨車駛出該公司門口，擬返回春忠工業社，適見富
    立好公司之員工於下班後在大門口旁聊天，便停靠公司外大
    門旁之豐勢路邊，下車與該公司員工在大門口外聊天，後來
    應邀進入公司內晚餐後繼續聊天，並與富立好公司負責人丙
    ○○等人泡茶，迄當天晚上11時35分許聽到巨大撞擊聲，始
    到公司外面發覺本件車禍。因被告所駕之小貨車停靠路邊，
    係在靜止狀態被撞，被告自無過失可言。再依刑案相驗卷資
    料所示，本件小貨車係在豐勢路旁被撞，且依省覆議鑑定委
    員會鑑定結果，亦認定事故發生地點，應在沿被告小貨車車
    身往後延伸線上，退一步言，縱如原告所言，本件肇事係被
    告小貨車在行駛中被撞（按係假設之詞，不容原告指為自認
    ），亦足見被告駕駛該小貨車已駛出富立好公司大門，並進
    入豐勢路路肩行駛中（該路段除路肩外尚有機車專用道及南
    北各二線快車道），而該路段並非彎道地區（見鈞院刑事更
    （三）卷第41－45頁），足證邵明轅駕駛之機車未依規定在
    機車道內行駛，致自後追撞行駛中之小貨車，被告亦不負過
    失致死責任。又原告等所提出對於死者邵明轅、洪仁友支出
    殯葬費之收據，諸多不實，尚非真實。又原告請求扶養費部
    分，除死者，各尚有子女多人，但原告請求扶養費並未將其
    他子女計算在內，於法未合。且伊自本案發生迄今仍賃屋而
    居，家無恆產，原告等各請求伊給付精神慰藉金每人一百萬
    元，顯屬過高等語。被告富立好公司則以：被告甲○○於案
    發時自己在台中縣豐原市○○路6號經營春忠工業社，從事
    床、模具加工製造業務。伊公司曾委託其加工，係伊公司
    協力廠商之一，伊公司與甲○○間並無僱傭關係。此有甲○
    ○在本件刑事審理時，提出其相關之營業及勞保等申報資料
    可證。並經鈞院刑事審理時查明在案，此觀鈞院歷次之刑事
    判決即明（見鈞院刑事案卷）。其實有關被告經營春忠工業
    社乙節，鈞院向稅捐稽徵機關即可輕易獲得證實。再，甲○
    ○於接受被告公司委託加工，係在自己的工廠加工，被告公
    司依照其所完成之加工產品類別及數量之多寡，計算其酬勞
    。總之，甲○○必須完成受託加工之工作，被告始負給付酬
    勞之義務。可見甲○○並非如僱傭單純提供勞務而已，是其
    性質顯屬承攬，殆無疑義。原告認甲○○係被告公司之員工
    ，請求被告公司與甲○○負連帶賠償責任，自無理由等語，
    資為抗辯。並均請求判決：(一)原告之及假執行之聲請均駁回
    。(二)訴訟費用由原告負擔。(三)如受不利判決願供擔保請免假
    執行。
三、本件首應審究者，厥為被告甲○○就本件車禍之發生，應否
    負過失責任？
  (一)查被告甲○○係春忠工業社負責人，於八十五年五月二十五
  　日下午十一時三十五分許，借用被告富立好公司所有之車牌
  　號碼OP－6690小貨車載運鋼板欲回春忠工業社，由台中縣豐
    原市○○路○段一九九號欲往豐原市區○○○○○路外側車
    道，與被害人邵明轅騎乘JDM－120號重型機車後載洪仁友相
    撞，邵明轅、洪仁友二人均隨車倒地，邵明轅因顱腦及右胸
    部損傷而當場死亡，洪仁友經送醫後，仍因臚內出血，延至
    同月三十日凌晨零時二十分許，不治死亡等情，為兩造不爭
    之事實，並有台灣台中地方法院檢察署檢察官督同法醫師及
    海軍陸戰隊第六十六師司令部軍事檢察官相驗明確，有相驗
    屍體證明書、驗斷書等在卷可稽。
  (二)雖被告甲○○否認對於本件車禍有過失責任，並以前詞置辯
  。惟查關於被告甲○○就本件車禍之發生觸犯刑法因業務上之
  過失致人於死罪嫌，經台灣台中地方法院及本院刑事庭四次判
  決甲○○有罪，處有期徒刑一年六月在案，有本院調取之台灣
  台中地方法院八十五年交自字第五一號，本院九十四年度重上
  更(三)字第六九號等及歷審刑事卷宗可稽。按刑事法庭就本件車
  禍之發生經審理結果，依刑事案卷內機車、小貨車受損之照片
  ，台中縣警察局道路交通事故調查報告表所載，及證人即事故
  發生後到場處理之警員林壽軒之陳述，參酌中央警察大學鑑定
  而履勘現場，證人張漢威之證言，及台灣省車輛行車事故覆議
  鑑定委員會之鑑定，台灣省政府警政廳刑事警察大隊鑑驗之結
  果，認定：「被告甲○○行車起步前應注意前後左右有無障
  或車輛行人，並應讓行進中之車輛行人優先通行，且轉彎車輛
  應讓直行車先行，道路交通安全規則第八九條第一項第六款，
  第一０二條第一項第六款定有明文。被告甲○○於上揭時地駕
  車，本應注意上揭規定，且依當時情形，路面乾燥，無缺陷，
  無障物，案發地點路段係直線，並無彎道等無不能注意情形
  ，而富立好公司門口左側雖有活動式檳榔攤廣告招牌，但被告
  甲○○常在該公司出入，就該地形，應有所瞭解，可見由富立
  好公司開車外出時，並無不能注意之情況。再者，依檢察官勘
  驗筆錄所載，肇事停車位置之電線桿，至富立好公司大門口最
  遠距離十八公尺，最近為一二．一公尺，佐以貨車之長度，車
  禍現場圖所載等情，堪認該碰撞地點距富立好公司應不遠，則
  被告甲○○由富立好公司門口開車外出，竟疏於注意門口左側
  有檳榔攤招牌擋住視線，未注意左側來車，而讓直行之台中縣
  豐原市○○路之車輛先行，即冒然右轉進入豐勢路以致肇事，
  使邵明轅、洪仁友受傷死亡，其有行車過失，至為明顯。況依
  台灣省車輛行事事故覆議鑑定委員會鑑定結果，亦認貨車係行
  進中被撞，益見被告甲○○有過失情事，要堪認定。被告甲○
  ○辯稱其將小貨車停放於路邊被撞云云，難採信。．．．是
  其過失致死之犯行，洵堪認定。因而認定被告甲○○係犯刑法
  第二七六條第二項之罪。據上述刑事判決所認之事實及調查所
  得證據，已足為本件附帶民事訴訟認定事實之參考。被告甲○
  ○對於邵明轅、洪仁友之死亡顯有過失責任，依民法第一八四
  條第一項之規定，應負損害賠償之責任。
四、茲原告等分別請求下列諸項之損害賠償：
  (一)原告丁○○、乙○○部份：
  　1.原告丁○○主張死者邵明轅為伊之子，為其支出殯葬費92
      2,720元，提出收據四紙為證，除其中救護車接送費用證
      明單所載金額八千元，查上揭刑事判決認定邵明轅係當場
      死亡，雖未送醫救治，但該證明單係記載確由全國救護中
      心救護車由現場轉送醫院再轉陳綜合醫院再轉中市殯儀館
      ，核係運送受傷者致死之通常程序，其中所耗之運費自屬
      殯葬費用之部分，應予准許。連同其餘台中市立殯儀館收
      據及廖學禮喪葬事宜收據，富瑩股份有限公司造墓程序費
      收據所載，其金額922,720元，衡諸死者邵明轅，年僅二
      十餘歲，服役中因車禍死亡，以其身份地位，為其父者竟
      耗費如此鉅資為其辦理殯葬事宜，應屬過奢，如此鉅額之
      殯葬費責令被告甲○○全數負擔，顯失公平。本院認原告
      丁○○縱確有支出該上開殯葬費屬實，衡諸常情，應以後
      述戊○○為其子洪仁友支出之殯葬費98,900元之二倍計算
      即197,800元，較為合理符合公平。是原告丁○○對於邵
      明轅支出之殯葬費超過此部分，即無可准許。
    2.原告丁○○、乙○○另以死者邵明轅為其子，對其負有法
      定扶養義務，於八十五年五月二十五日死亡時，原告丁○
　    ○為四十八歲（三十七年十一月二十七日生），原告乙○
      ○為四十五歲（四十年十一月二十八日生），依台灣省衛
      生處八十七年度公佈之統計台灣省男性平均壽命為七十二
      歲，女性壽命為七十六歲，故丁○○得請求扶養之年限為
      二十四年，乙○○為三十一年。依當年所得稅法規定，每
      人生活費每年為72,000元計算，依霍夫曼式方法扣除中間
      利息後，丁○○可得之扶養費為785,454元，乙○○為875
      ,294 元。惟查伊等之子女，除邵明轅外，尚有長女邵蕾
      文，三男邵明智，此有其戶籍謄本在卷可稽。邵明轅之扶
      養義務為三分之一，依此計算，原告丁○○所得邵明轅之
      扶養費為261,818元，乙○○為291,764元。
    3.按不法侵害他人致死者，被害人之父母、子女及配偶，雖
  　　非財產上之損害，亦得請求賠償相當之金額，民法第一九
      四條定有明文。原告等以其辛勞養育死者邵明轅成人，卻
      因被告甲○○過失行為而死亡，其精神上之遭受重大痛苦
      ，不言而喻，為此請求被告應給付伊等精神慰藉金各一百
      萬元，本院經審酌原告等所受傷害程度及被告甲○○之身
      份地位、經濟狀況，認原告之請求金額各以五十萬元為適
      當。逾此部分之請求，非有理由。
  (二)原告戊○○、己○○○部分：
    1.原告戊○○主張死者洪仁友為伊之子，為其支出殯葬費98
      ,900 元，提出收據三紙為證。經核該三紙收據所載支出
      項目及金額，均屬殯葬所需之費用，依現行社會辦理殯葬
      費用之標準，尚稱合理，應予全數准許。
    2.原告戊○○、己○○○另以死者洪仁友為其子，對其負有
    　法定扶養義務，於洪仁友死亡時，原告戊○○為四十九歲
    　（三十六年十一月十五日生），原告己○○○為四十五歲
    　（四十年六月廿六日生），依前開說明，原告戊○○得請
      求之年限為二十三年，己○○○為三十一年，依前開年度
    　所得稅法規定，每人生活費每年最低為72,000元，依霍夫
      曼式方法扣除中間利息後，戊○○可得之扶養費為770,23
      2元，己○○○為875,294元。惟查伊等之子女，除洪仁友
      外，尚有洪玉玲、洪沛金、洪芝宜，此有戶籍謄本在卷可
      稽。是洪仁友應負之扶養義務為四分之一，依此計算，原
      告戊○○所得洪仁友之扶養費為 192,558元，己○○○所
      得為218,823元。
    3.原告戊○○、己○○○，各得請求精神慰藉金五十萬元，
    　其理由如前項第３款所述，茲不再贅述。
  (三)綜上所述，被告甲○○應賠償原告丁○○支出邵明轅殯費19
    7,800元，扶養費261,818元，精神慰藉金500,000元，共956
    ,918元。賠償原告乙○○扶養費291,764元，精神慰藉金500
    ,000元，賠償原告戊○○支出洪仁友殯葬費98,900元，扶養
    費192,558元，精神慰藉金500,000元共791,458元。賠償己
    ○○○扶養費218,823元，精神慰藉金500,000元，共718,82
    3元。惟按損害之發生或擴大，被害人與有過失者，法院得
    減輕賠償金或免除之，民法第二一七條第一項定有明文。本
    件車禍之發生，固因被告甲○○疏於注意行車起步時左右有
    無障或車輛行人，且轉彎車輛應讓直行車先行之過失行為
    而致邵明轅、洪仁友之死亡。但被害人邵明轅乘機車行經肇
    事地點，未注意車前狀況，貿然前行，亦與有過失，應認兩
  　者各應負二分之一之過失責任。而邵明轅駕駛機車有過失致
  　坐於後座之洪仁友為被告甲○○駕駛小貨車撞傷致死，後座
    之洪仁友係因駕駛人之載送而擴大其活動範圍，駕駛人為駕
    駛機車，應認係後座人之使用人，依民法第二二四條規定，
    依同法第二一七條第一項之規定，減輕被告甲○○之賠償金
    額（最高法院七十四年台上字一一七０號判例參照）。依此
    過失責任比例，原告等所得請求被告甲○○給付之金額為：
    丁○○479,809元，乙○○395,882元，戊○○395,729元，
    己○○○359,411元，及均自起訴狀繕本送達翌日（八十七
    年八月二十六日）起算之法定遲延利息，原告等逾此部分之
    訴及該部分假執行之聲請，併予駁回。
五、次查關於被告富立好公司，應否負連帶賠償責任一節。據原
    告等主張被告甲○○係被告富立好公司之員工，被告富立好
    公司與被告甲○○就本件損害賠償應負連帶給付責任。惟據
    被告富立好公司辯稱：被告甲○○於案發時自己在台中縣豐
    原市○○路六號經營春忠工業社，從事床模具加工製造業
    務，伊公司曾委託其加工，係伊公司協力廠商之一，伊公司
    與被告甲○○並無僱傭關係云云。此經本院刑事庭於審理被
    告甲○○過失致人於死案時，據被告甲○○提出其係春忠工
    業社之負責人之稅籍資料、申報書、富立好公司全民健保之
    投保資料及財政部台灣省中區國稅局台中縣分局函送被告甲
    ○○85年度綜合所得稅未申報核定書等資料，均未顯示被告
    甲○○確係被告富立好公司之員工。因之認定被告甲○○係
    春忠工業社負責人，而非富立好公司之員工在案，有本院94
    年度重上更(三)字69號刑事判決可按。足見被告富立好公司之
    上述抗辯，足堪採信。是原告等請求被告富立好公司應就本
    件損害賠償負連帶給付責任，自屬無據，應併其就此部分假
    執行之聲請，均予駁回。
六、原告陳明願供擔保，請為宣告假執行，被告甲○○陳明願預
    供擔保請免為假執行，核均無不合。爰就原告等勝訴部分，
    分別酌定相當之擔保金額，准如主文第四項所示。
七、據上論結，本件原告之訴為一部有理由，一部無理由，依民
    事訴訟法第七九條，判決如主文。
中　　華　　民　　國　　94　　年　　12　　月　　27　　日
　　                  民事第三庭審判長法　官  陳照德
                                      法　官  蔡王金全
                                      法　官  陳成泉
以上正本係照原本作成。
如對本判決上訴，須於收受判決送達後二十日內向本院提出上訴
書狀，其未表明上訴理由者，應於提出上訴後二十日內向本院提
出上訴理由書 (須按他造人數附具繕本)。
上訴時應提出委任律師為訴訟代理人之委任狀。具有民事訴訟法
第四百六十六條之一第一項但書或第二項之情形為訴訟代理人者
，另應附具律師及格證書及釋明委任人與受任人有該條項所定關
係之釋明文書影本。
                                      書記官　許哲禎
中　　華　　民　　國　　95　　年　　1 　　月　　2 　　日
                                                      Ｈ
